臺灣高等法院臺南分院刑事判決
109年度上訴字第1290號
上  訴  人  臺灣臺南地方檢察署檢察官
被      告  吳明芳



上列上訴人因被告毒品危害防制條例案件，不服臺灣臺南地方法
院109年度訴字第1068號中華民國109年9月3日第一審判決（起訴
案號：臺灣臺南地方檢察署109年度營毒偵字第145號），提起上
訴，本院判決如下：
    主  文
上訴駁回。
    理  由
壹、公訴意旨略以：被告甲○○前因施用毒品案件，經臺灣臺南地
    方法院判處有罪確定，於民國107年5月2日執行完畢出監，
    詎其猶未戒除毒癮，復基於施用第一級毒品、第二級毒品之
    犯意，於109年6月29日14時許，在其臺南市○○區○○路00○0號
    住處，以將第一級毒品海洛因及第二級毒品甲基安非他命摻
    食鹽水再以針筒注射手臂靜脈之方式，施用第一級毒品海洛
    因、第二級毒品甲基安非他命1次。嗣因警偵辦另案，經警
    持法院核發之搜索票在上開被告住處執行搜索，並扣得安非
    他命1小包（毛重0.25公克）、勺子4支、已使用之注射針筒
    1支、殘渣袋5包、玻璃球3顆、吸食器（吸管）4支，經徵得
    被告同意，於109年6月30日10時許採集其尿液後送驗，結果
    呈甲基安非他命、可待因、嗎啡陽性反應，始查悉上情。因
    認被告涉犯毒品危害防制條例第10條第1項、第2項之施用第
    一級、第二級毒品罪嫌。
貳、起訴之程序違背規定者，應諭知不受理之判決，並得不經言
    詞辯論為之，刑事訴訟法第303條第1款、第307條定有明文
    。又毒品危害防制條例第35條之1規定：「本條例中華民國
    一百零八年十二月十七日修正之條文施行前犯第10條之罪之
    案件，於修正施行後，依下列規定處理：一、偵查中之案件
    ，由檢察官依修正後規定處理。二、審判中之案件，由法院
    或少年法院（地方法院少年法庭）依修正後規定處理；依修
    正後規定應為不起訴處分或不付審理之裁定者，法院或少年
    法院（地方法院少年法庭）應為免刑之判決或不付審理之裁
    定。三、判決確定尚未執行或執行中之案件，適用修正前之
    規定。」而108年12月17日修正之毒品危害防制條例，於109
    年1月15日公布，部分條文於公布後6個月即109年7月15日生
    效施行（含第20條、23條等條文），是檢察官於109年7月15
    日尚未偵查終結之施用毒品案件，應依修正後即現行之毒品
    危害防制條例（下稱現行毒品危害防制條例）規定處理。本
    件被告涉嫌毒品危害防制條例第10條第1項、第2項之施用毒
    品案件，檢察官於109年8月4日提起公訴，依上開規定，法
    院應依現行毒品危害防制條例規定處理。
參、現行毒品危害防制條例第20條第3項規定，犯第10條之罪於
    觀察、勒戒或強制戒治執行完畢釋放後，3年後再犯第10條
    之罪者，適用本條前2項之規定。上開所謂「3年後再犯」，
    只要本次再犯（不論修正施行前、後）距最近1次觀察、勒
    戒或強制戒治執行完畢釋放，已逾3年者，即該當之，不因
    其間有無犯第10條之罪經起訴、判刑或執行而受影響（最高
    法院大法庭109年度台上大字第3826號裁定參照）。查：被
    告最近1次因施用毒品案件經強制戒治，係於91年2 月21日
    執行完畢釋放，有臺灣高等法院被告前案紀錄表可查。則被
    告本件被訴於109 年6 月29日之施用第一級、第二級毒品犯
    行，距其上開強制戒治執行完畢釋放時已逾3 年，依前開最
    高法院大法庭裁定見解，本件並非3年內再犯之情況，自無
    毒品危害防制條例第23第2項規定，應依法追訴之適用，是
    本件檢察官提起公訴，違背上開程序規定。
肆、本件檢察官提起公訴，違背程序規定，原審依刑事訴訟法第
    303條第1款、第307條規定，不經言詞辯論而判決不受理，
    核無違誤。檢察官上訴意旨略以：㈠毒品危害防制條例第20
    條、第23條之規定，於109年1月15日修正，並於同年7月15
    日施行，參酌該條例修正後之第20條第3項修法意旨，僅係
    將為觀察、勒戒或強制戒治執行完畢後釋放後，得再聲請觀
    察、勒戒或強制戒治之期間，由「5年後」改為「3年後」，
    其修法之立法理由並載明：「…如觀察、勒戒或強制戒治執
    行完畢釋放後，3年後始再有施用第一級、第二級毒品之行
    為者，足見其有戒除毒癮之可能，宜再採以觀察、勒戒方式
    戒除其身癮及以強制戒治方式戒除其心癮之措施…」已明確
    敘明該條適用之對象，限於3年後「始再」有施用第一、二
    級毒品行為者，從而過去實務見解認為如第三次犯雖距第一
    次犯之觀察、勒戒或強制戒治執行完畢釋放後3年，然因釋
    放後3年內已有二犯，非「3年後始再有施用」(非釋放後第
    一次犯，不符「始再」有施用第一、二級毒品行為之定義)
    ，即無再行觀察、勒戒或強制戒治之適用，即應提起公訴(
    或聲請簡易判決處刑)或給予緩起訴處分，此有前開修法理
    由說明綦詳。㈡又修正後毒品危害防制條例第20條第1項至第
    3項、第23條第2項之規定，僅「初犯」及「3年後再犯」毒
    品危害防制條例之罪者，始應為不起訴處分，則審理中之案
    件，自應限於被告「初犯」或「3 年後再犯」施用毒品罪者
    ，始應由法院為免刑之判決，至「3 年內再犯」乃至毒品危
    害防制條例修正前已第三次（或第三次以上）再度施用毒品
    者，前者依修正後毒品危害防制條例之規定，本應依法追訴
    、處罰，並無疑義；而後者既已再犯施用毒品罪並遭法院依
    修正前毒品危害防制條例相關規定判處罪刑，參照前引最高
    法院97年度第五次刑事庭會議決議意旨，因其再犯率甚高，
    原實施觀察、勒戒或強制戒治，已無法收其實效，即應依毒
    品危害防制條例第10條之規定處罰，此不因再犯之時點係在
    「3年內」或「3年後5年內」而異。蓋於行為人觀察、勒戒
    或強制戒治執行完畢釋放後「3年後5年內」再犯施用毒品罪
    者，依修正前毒品危害防制條例第20條第1項至第3項、第23
    條第2項之規定，本應依法追訴、處罰，法院依當時有效之
    上開規定對行為人論罪科刑，並無違誤，自不應以毒品危害
    防制條例嗣後修正為由，逕行否定該等確定判決之效力。況
    就行為人再犯施用毒品之時間係「3 年內再犯」或「3年後5
    年內再犯」而異其處理方式，前者由法院依法判處罪刑，後
    者則為免刑之判決並送觀察、勒戒及強制戒治，則僅因再犯
    施用毒品罪時間點之些許差異，竟使行為人分別受科刑、免
    刑之判決，如此重大差異是否與平等原則相符，亦非無疑。
    從而，本院認於行為人再犯施用毒品罪曾依修正前毒品危害
    防制條例第10條之規定追訴、處罰之情形，其後第三次（或
    第三次以上）施用毒品均應依法追訴、處罰，亦有臺灣高等
    法院臺南分院109年度上訴字第609號判決意旨可茲參照。㈢
    被告前因施用毒品案件，經臺灣臺南地方法院以89年度毒聲
    字第2438號裁定令入戒治處所施以強制戒治，並於91年2月2
    1日強制戒治執行完畢釋放後，復於93年、98年、106年、10
    7年間，數次因涉犯施用第一、二級毒品犯行而經法院判決
    確定，此有被告之全國刑案資料查註表、全國施用毒品案件
    紀錄表、完整矯正簡表1份可查；而本件被告係於109年6月2
    9日14時許，在臺南市○○區○○路00○0號之住處，再次同時施
    用第一、二級毒品，故被告本件施用毒品犯行，顯已非屬觀
    察、勒戒或強制戒治執行完畢釋放後，3年後「始再」有施
    用第一級、第二級毒品之行為者等語。然查，關於現行毒品
    危害防制條例第23條第2項所稱「3年內再犯」應如何適用，
    業經最高法院大法庭以109年度台上大字第3826號裁定宣示
    在案，上訴意旨就此部分所執法律見解，與前開裁定意旨有
    違，尚無可採。至於上訴意旨所舉本院109年度上訴字第609
    號判決，該案起訴時間係在109年7月15日前，與本案屬109
    年7月15日後起訴之情況不同，且該案係以被告於附命緩起
    訴期間再犯為由，認為檢察官提起公訴並無違背程序，與本
    案屬強制戒治後再犯之情況亦有差異，適用法律之結果自有
    不同。是以，本件檢察官上訴為無理由，應予駁回，並不經
    言詞辯論為之。
伍、應適用之法律：刑事訴訟法第368條、第372條。
本案經檢察官郭文俐提起公訴、檢察官鄭聆苓提上訴。
中　　華　　民　　國　　109 　年　　11　　月　　25　　日
                  刑事第一庭    審判長法　官  楊清安
　　　　　　　　　　　　　　　　　    法　官  陳珍如
　　　　　　　　　　　　　　　　　　　法　官  蕭于哲
以上正本證明與原本無異。
如不服本判決應於收受送達後20日內向本院提出上訴書狀，其未
敘述上訴理由者，並得於提起上訴後20日內向本院補提理由書（
均須按他造當事人之人數附繕本）「切勿逕送上級法院」。
　　　　　　　　　　　　　　　　　　　書記官  徐振玉　　
中　　華　　民　　國　　109 　年　　11　　月　　25　　日